【裁判字號】    94,上,400
【裁判日期】    950329
【裁判案由】    租佃爭議
【裁判全文】
臺灣高等法院臺中分院民事判決           94年度上字第400號
上  訴  人  甲○○
被  上訴人  乙○○
訴訟代理人  丙○○
上列當事人間租佃爭議事件，上訴人對於中華民國94午10月28日
臺灣臺中地方法院94年度訴字第811號第一審判決提起上訴，本
院於95年3月15日言詞辯論終結，判決如下：
    主      文
上訴駁回。
第二審訴訟費用由上訴人負擔。
    事實及理由
一、被上訴人起訴主張：坐落台中縣大里市○里段第747地號、
    地目田、面積0.1316公頃之土地（下稱系爭土地）為伊所有
    ，兩造曾於民國（下同）81年l月7日訂立土地租賃契約，將
    系爭土地出租予上訴人種植花木，租期自8l年l月8日起至86
    年l月7日止，然上訴人承租後，即在系爭土地上興建如原判
    決附圖Ａ、Ｂ部分所示之建物（下稱系爭建物）。租期屆滿
    時，伊曾多次催告上訴人返還土地未果，惟上訴人僅在系爭
    土地上放置盆栽、器具，並未直接使用地力生產，核與耕地
    使用之意義有異，是兩造間之租約應非耕地租賃；況上訴人
    係在土地上鋪設水泥地面，施建系爭建物供倉庫、居住使用
    ，並不自任耕作，則系爭土地之租賃縱為耕地租賃，亦有違
    減租條例第16條第l項規定而屬無效，伊自得收回土地自行
    耕種或另行出租等情。爰依減租條例第16條第l、2項之規定
    ，求為命上訴人應將系爭建物拆除，並交還系爭土地予伊之
    判決。經原審為被上訴人勝訴之判決後，上訴人不服，提起
    本件上訴。被上訴人於本院聲明：駁回上訴。併稱：系爭土
    地自59年迄今均為農牧用地，上訴人辯稱曾編定為非農業區
    云云，為不實在；另上訴人謂其在系爭土地上種花乙節，亦
    非屬實；又伊係於他處經營早餐店，租金皆由上訴人拿到伊
    之早餐店交付，伊否認知悉或同意上訴人興建系爭建物等語
    。
二、上訴人則以：(一)兩造間租佃爭議事件，被上訴人前於88年12
    月間，即以伊「在租賃期中，將部分耕地變更用途，充作供
    廟宇（按應係供農作用途之倉庫），已違背耕地使用目的」
    為由，訴請伊拆屋還地，業經臺灣臺中地方法院89年度訴字
    第2200號、本院90年度上字第231號、最高法院92年度台上
    字第202號、本院92年度上更(一)字第15號、最高法院93年度
    台上字第2255號為被上訴人敗訴之判決確定在案，被上訴人
    復主張伊「搭建鐵皮屋作為倉庫使用，不自任耕作」而提起
    本訴，有違一事不再理之原則；且上開確定判決，已指明兩
    造間之爭議，被上訴人應循行政救濟程序為之，故本件被上
    訴人之訴為不合法。(二)系爭土地曾因實施都市計畫而編定為
    非農業區，則兩造間之租賃自斯時起即非耕地租賃，此不因
    系爭土地現又改編為特定農業區而當然回復，應無減租條例
    之適用。(三)伊承租系爭土地後，因種植花木須有適當處所放
    置肥料等物，乃徵得被上訴人同意，於81年l月中旬搭建系
    爭建物，施工中被上訴人尚且到場觀看，告知伊「搭蓋平房
    就好，不要太高」等語；再被上訴人住所鄰近系爭土地，系
    爭建物施建工期約15日之久，其過程為被上訴人所目睹而知
    情，然被上訴人對伊於系爭土地上興建倉庫及其搭建之面積
    ，均始終未曾異議；況系爭建物完工後，被上訴人每半年亦
    均到此收取租金，足見被上訴人確曾同意伊施建系爭建物，
    且縱認被上訴人僅意在允許伊搭建農舍，而伊於搭建後則供
    居家及倉庫使用，充其量亦僅為農舍使用方法之變更而已，
    與耕地不自任耕作不同，是被上訴人事後以伊未經允許而興
    建系爭建物，係不自任耕作等由，主張兩造間之租約為無效
    而訴請伊拆屋還地，其權利之行使顯悖於誠信原則等語，資
    為抗辯。故聲明求為判決：(一)原判決廢棄。(二)被上訴人在第
    一審之訴駁回。
三、按出租人與承租人間因耕地租佃發生爭識時，應由當地鄉（
    鎮、市、區）公所耕地租佃委員會調解；調解不成立者，應
    由直轄市或縣（市）政府耕地租佃委員會調處，不服調處者
    ，由直轄市或縣（市）政府耕地租佃委員會移送該管司法機
    關，耕地三七五減租條例第26條第l項定有明文。上開條文
    所稱「司法機關」，係指普通法院而言。蓋出租人與承租人
    間關於耕地租約之爭執，性質上屬人民相互間私權之爭議，
    除行政機關依據同條例第l9條規定，所為耕地准否收回自耕
    之核定與調處，參諸司法院大法官釋字第128號解釋，乃行
    政機關本於其權限所為之行政處分，故將該條所生之爭議劃
    歸行政機關受理，而應另循行政爭訟程序救濟，不得向普通
    法院提起民事訴訟外，其餘因耕地租約所生之爭執，仍應依
    前揭減租條例第26條之規定，由普通法院為審理。本件被上
    訴人於原審已陳明其係以兩造間之耕地租約有減租條例第16
    條第1、2項所定無效之情形為由而提起本訴，非依同條例第
    l9條之規定為請求（見原審卷第78頁），依上所述，本院對
    兩造間因耕地租約所生之私權爭執，自有審判權。
四、又民事訴訟法第400條第l項所謂一事不再理之原則，乃指除
    別有規定外，同一事件其訴訟標的已有確定之終局判決者，
    不得更行起訴而言。若確定判決以程序上理由認原告之訴為
    不合法而駁回，並未就為訴訟標的之法律關係予以裁判者，
    即無民事訴訟法第400條第l項之既判力，當事人非不得更行
    起訴（最高法院27年上字第168號、22年抗字第2034號判例
    意旨參照）。查兩造間租佃爭議事件，被上訴人之前固曾兩
    度訴請上訴人拆屋還地，惟第一次經臺灣臺中地方法院86年
    度重訴字第69號、本院86年度重上字第79號、最高法院87年
    度台上字第1688號、本院87年度重上更(一)字第16號、最高法
    院88年度台上字第2387號審理結果，係以被上訴人未聲請該
    管耕地租佃委員會調解調處，逕行起訴，不備法定程序，因
    而為不利於被上訴人之判決，此有卷附判決影本可考，並經
    本院調閱該事件全卷核明無誤；第二次則經臺灣臺中地方法
    院89年度訴宇第2200號、本院90年度上字第231號、最高法
    院92年度台上字第202號、本院92年度上更(一)字第15號、最
    高法院93年度台上字第2255號審理後，亦以被上訴人依減租
    條例第l9條規定請求將系爭土地收回自耕之爭訟，不論有無
    經行政機關調解、調處或核定，因非屬普通法院審判之權限
    ，被上訴人不得訴請普通法院判命上訴人返還耕地為由，再
    為被上訴人敗訴之判決，此亦有被上訴人所提上開判決影本
    附卷可稽。是被上訴人所提前述二次訴訟結果，最後均由法
    院以程序上理由判決駁回其訴確定，並未就為訴訟標的之法
    律關係予以裁判，自不生既判力，被上訴人非不得更行起訴
    主張之。從而，上訴人指被上訴人未循行政爭訟程序且違反
    一事不再理原則而提起本訴，其訴為不合法云云，顯係誤解
    法律，不足為採。
五、被上訴人主張兩造就系爭土地依三七五減租條例訂有耕地租
    賃契約，已據其提出台中縣大里市公所耕地租佃委員會調解
    程序筆錄、土地租賃契約書等為証，雖上訴人辯稱：系爭土
    地現雖為特定農業區，但兩造間之租賃關係自系爭土地曾因
    都市計畫而編定為非農業區時起，即非耕地租賃關係等語，
    惟：
 l、租用土地栽種花卉樹苗等園藝作物，屬於耕地租賃，最高法
    院82年第8次民事庭會議決議可參。另為改善居住、育樂環
    境而種植花卉樹種等園藝作物，以供出售者，既與造林有間
    ，其所栽種之植物，係屬農業經營之一種，仍不失為農作物
    。亦經最高法院82年台上字第1096號判例可參。本件系爭土
    地之地目為田，前於兩造租約有效期間內，因實施都市計畫
    編定為非農業區，現則編定使用種類為特定農業區農牧用地
    ，為兩造所不爭。依兩造於8l年l月7日就系爭土地所訂立之
    土地租賃契約第4條第l項載明：「本土地係供種花木」，明
    確約定承租系爭土地種植花木，故系爭土地，除前因實施都
    市計畫一度編定為非農業區使用外，揆諸上開最高法院決議
    及判例意旨，上訴人向被上訴人承租系爭土地，應屬耕地租
    賃，有耕地三七五減租條例之適用，應無疑義。
 2、雖證人賴武雄曾於本院87年度重上更(一)字第16號審理時，到
    庭證稱兩造所訂立之契約真意為一般租賃。但查證人賴武雄
    亦同時結稱，當時係兩造一起至證人所開設之事務所訂立契
    約書，伊當時係依兩造之意思而寫成該租賃契約書等語，為
    兩造所不爭（見原審卷第80頁）。而依該租約第4條第l項載
    明：「本土地係供種花木，不得變相或非法使用。」，且系
    爭土地之地目為田，且已編定為特定農業區農牧用地，屬三
    七五減租條例所指之耕地。故該租賃契約，係屬耕地租賃之
    性質，而非一般租賃。證人賴武雄所稱上開租約之真意為一
    般租賃，尚不足採。至上訴人所稱，系爭土地曾變更編定使
    用種類為非農業區一節，已為被上訴人所否認，上訴人復未
    舉證以實其說，反係上訴人所提出之土地登記簿謄本記載自
    69年即編定為特定農業區農業牧用地迄今（見原審卷第97、
    98頁、本院卷第20頁）。再參以前述之本院86年度重上字第
    79號、最高法院87年度台上字第1688號、87年度重上更(一)字
    第16號、90年度上字第231號等判決亦均以兩造間之系爭租
    賃關係依三七五耕地減租條例所訂之耕地租賃，方二度以未
    經調解或無管轄權為由而駁回被上訴人之訴以觀，本件兩造
    間所訂之租約性質應屬耕地租賃，自有耕地三七五減租條例
    之適用。
六、查，本件被上訴人依耕地三七五減租條例第16條第l、2項請
    求收回自行耕種，而上訴人則以前揭情事置辯，是本院自應
    審究上訴人是否有不自任耕作之事實？
 l、按承租人應自任耕作，並不得將耕地全部或一部轉租他人。
    承租人違反前項規定時，原訂租約無效，得由出租人收回自
    行耕種或另行出租。耕地三七五減租條例第16條第l項、第2
    項定有明文。所謂承租人應自任耕作，係指承租人應以承租
    之土地供自己從事耕作之用而言；如承租人以承租之土地建
    築房屋居住或供其他非耕作之用者，均不在自任耕作之列，
    並兼指轉租及將耕地借與他人使用在內，應構成同條第2項
    所定原訂租約無效之原因（最高法院56年台上字第1520號、
    63年台上字第599號、70年台上字第4637號判例意旨參照）。
 2、本件上訴人租得系爭土地後，除在其上興建如原判決附圖Ａ
    部分、面積0.0193公頃之鐵架烤漆板倉庫、Ｂ部分所示面積
    0.0114公頃之鐵架烤漆板住房等建物外，其餘多數用以放置
    盆栽，僅土地北側種值少許之欖仁樹，前經本院86年度重上
    字第79號民事案件審理之法官及本件原審到場履勘並製有勘
    驗筆錄，有調閱上開民事卷足稽，復為兩造所自認為真正。
    另上開Ａ部分之建物，現供被告放置花藝材料、肥料使用；
    Ｂ部分之建物則供被告全家居住使用，其前側為客房兼神明
    廳、後側為廚房及三間臥室；其他土地臨德芳路部分，放置
    馬拉巴栗、九重葛等，因地上鋪有水泥，均非直接種植於地
    上；僅土地北側種有少許欖仁樹等情，有原審勘驗筆錄、照
    片等可稽。且上訴人現在大里市農會國光花市經營園藝資材
    買賣，為其所自認，復有證明書、花市經營合約書影本、及
    照片等附前案可稽。亦徵上訴人使用該耕地之主要目的，係
    在供放置盆栽、及全家居家使用，依前揭所述，上訴人所為
    顯係「不自任耕作」之列，應構成上開條例第16條第2項所
    定原訂租約無效之原因，是被上訴人請求予以收回，即屬有
    據。
 3、上訴人雖另辯稱：搭建上開建物係經被上訴人同意云云，並
    舉其弟林辰坤為證，惟此業經被上訴人所否認。而查證人林
    辰坤係上訴人之弟，所述本有偏頗之虞，況依其證述，被上
    訴人尚且提醒上訴人僅能搭建平房、不得過高等語，上訴人
    所為顯與兩造租賃契約第4條第l項所約明：「本土地係供種
    花木，不得變相或非法使用」有別，並非足取。縱被上訴人
    知悉上訴人搭建系爭建物，亦難認其係事先同意上訴人搭建
    系爭建物。且上訴人在系爭土地上，搭建如前述之建物後，
    係供己居家及倉庫使用，並非用於農舍之用，面積達0.0307
    公頃，幾近系爭土地之4分之l，除悖於兩造契約之約定，亦
    非僅供耕種之農舍之目的所建。是上訴人上開所辯及稱被上
    訴人未依誠信原則行使權利云云，要不可信。
七、綜上所述，上訴人既在系爭租地上建築房屋居家使用，及供
    其堆置盆栽等物品，而不自任耕作，原訂租約已歸無效，被
    上訴人自得予以收回自耕或轉租他人。從而，被上訴人依據
    耕地三七五減租條例第16條第l項、第2項規定，請求上訴人
    應將系爭土地上如原判決附圖Ａ、Ｂ所示之建物拆除，並除
    去地上物，交還土地，自有理由，應予准許。是則原審判命
    上訴人如數給付，於法並無不合。上訴意旨指摘原判決不當
    ，求予廢棄改判，為無理由，應予駁回其上訴。
八、據上論結，本件上訴為無理由，依民事訴訟法第449條第l項
    、第78條，判決如主文。
中    華    民    國    95    年    3     月    29    日
                    民事第七庭審判長法  官  袁再興
                                    法  官  陳賢慧
                                    法  官  吳惠郁
以上正本係照原本作成。
如對本判決上訴，須於收受判決送達後20日內向本院提出上訴書
狀，其未表明上訴理由者，應於提出上訴後20日內向本院提出上
訴理由書（須按他造人數附具繕本）。
上訴時應提出委任律師為訴訟代理人之委任狀。具有民事訴訟法
第466條之1第1項但書或第2項之情形為訴訟代理人者，另應附具
律師及格證書及釋明委任人與受任人有該條項所定關係之釋明文
書影本。
                                    書記官  江玉萍
中    華    民    國    95    年    4     月    4     日
                                                      Ｂ


司法院資訊處製作；財團法人民間司法改革基金會備份。
